【裁判字號】    90,簡上,29
【裁判日期】    900406
【裁判案由】    給付票款
【裁判全文】
臺灣板橋地方法院民事判決  九十年度簡上字第二九號
    上  訴  人  甲○○
    被  上訴人  乙○○
右當事人間請求給付票款事件，上訴人對於中華民國八十九年十一月三十日臺灣板橋
地方法院板橋簡易庭八十九年度板簡字第一九七九號第一審判決提起上訴，本院判決
如左：
    主      文
原判決廢棄，發回本院板橋簡易庭。
    事      實
甲、上訴人方面：
一、聲明：
    (一)原判決廢棄。
    (二)右廢棄部分，被上訴人在第一審之訴及其假執行之聲請均駁回。
    (三)如受不利之判決，願供擔保准予免假執行之宣告。
二、陳述：除與原宣示判決筆錄記載相同者，茲引用外，補稱：
    (一)覺崑海有簽署切結書予被上訴人和解，覺崑海說有還錢，並說他願意負責。
    (二)聲請訊問證人覺崑海。
乙、被上訴人方面：
一、聲明：駁回上訴。
二、陳述：除與原宣示判決筆錄記載相同者，茲引用外，補稱：
          上訴人與覺崑海間的借貸關係，與我無關，我是依照票據關係請求，覺崑
          海有簽一份切結書，我有在上面簽名，覺崑海是有拿花給我，但是花是抵
          利息，沒有包括本金，對於切結書上記載「經乙○○同意由覺崑海先支付
          十萬元」部分，是覺崑海第二次拿花給我時，他說抵十萬元，我說沒關係
          ，這花沒有價值，等一、二星期都可以，如果他有誠意，我少拿一點沒有
          關係，我自己的想法是他願意還錢，抵十萬元也無所謂，但覺崑海沒有還
          錢，我是說他有誠意還的話，花先放我這裡沒關係。
    理      由
一、按「第一審之訴訟程序有重大之瑕疵者，第二審法院得廢棄原判決，而將該事件
    發回原法院。但以因維持審級制度認為必要時為限」，民事訴訟法第四百五十一
    條第一項定有明文。此項規定，依同法第四百三十六條之一第三項規定，準用於
    簡易訴訟程序事件之第二審上訴程序。
二、次按民事訴訟法總則之規定於督促程序，亦有其適用。又就連帶債務人中之一人
    所生之事項，如屬民法第二百七十四條至第二百七十八條所定事項或契約另有訂
    定者，對他債務人亦生效力（民法第二百七十九條規定參照），且民法第二百七
    十五條規定連帶債務人中之一人受確定判決，而其判決非基於該債務人之個人關
    係者，為他債務人之利益亦生效力；從而，連帶債務人共同被訴時，如債務人中
    之一人提出非基於個人關係之抗辯並有理由者，對於共同被告之各債務人即屬必
    須合一確定，應適用民事訴訟法第五十六條第一項之規定（最高法院三十三年上
    字第四八一０號判例意旨參照）。再民事訴訟法第五十六條第一項第一款所謂共
    同訴訟人中一人之行為，有利益於共同訴訟人或不利益於共同訴訟人，係指於行
    為當時，就形式上觀之，有利或不利於共同訴訟人而言，非指經法院審理結果，
    有利者其效力及於共同訴訟人，不利者其效力不及於共同訴訟人而言（最高法院
    五十二年臺上字第一九三０號判例意旨參照）。是債權人對於連帶債務人之全體
    或數人依督促程序聲請發支付命令時，經債務人中之一人於法定期間內，以非基
    於個人關係之抗辯，對於支付命令提出異議時，因該債務人所提出之非基於個人
    關係之抗辯，如有理由，對於該督促程序中之全體連帶債務人即屬必須合一確定
    ，參照前開說明，其支付命令之督促程序應適用民事訴訟法第五十六條第一項之
    規定；且依前引最高法院五十二年臺上字第一九三０號判例意旨，應認該債務人
    之異議行為，有利益於其他債務人，其異議之效力及於全體。在此情形下，依同
    法第五百十九條第一項之規定，債權人對連帶債務人之全體或數人原發支付命令
    之聲請，應皆視為起訴或聲請調解。視為起訴後之訴訟程序之被告當事人即非僅
    提出異議之債務人，而尚包括原督促程序中之其他連帶債務人；且就前開非基於
    個人關係之抗辯部分，在視為起訴後之訴訟程序，對於為共同被告之各連帶債務
    人亦必須合一確定，有民事訴訟法第五十六條第一項規定之適用，應為一致之判
    決。再者，民事訴訟法第五百十六條第一項規定，債務人對於支付命令，得不附
    理由向發支付命令之法院提出異議。連帶債務人之一人或數人異議時若未附理由
    ，其異議是否基於個人關係或非個人關係，固欠明瞭，然債務人提出異議，依同
    法第五百十九條第一項規定，係視為起訴或聲請調解，起訴或調解程序之當事人
    為何人，本為法院依職權調查之事項，因債務人提出異議視為起訴後之第一審法
    院調查當事人時，應向為異議之人，行使闡明權，命異議人敘明、補充之，以瞭
    解其異議之事由為債之共同原因亦或是個人原因，以決定是否應以原督促程序之
    連帶債務人全體為訴訟程序之共同被告。若異議人在視為起訴後之第一審程序中
    ，陳明其異議之理由係基於非個人關係之抗辯，則其於督促程序中所為異議之效
    力及於督促程序中之其他連帶債務人，該等其他連帶債務人亦應列為第一審程序
    之共同被告，且此等共同被告間必須合一確定，有民事訴訟法第五十六條第一項
    規定之適用，而不得置該等其他連帶債務人於不理。設原審訴訟程序有上述連帶
    債務人必須合一確定之情形，卻未將其他連帶債務人同列為被告，即僅對為異議
    之連帶債務人為判決，其訴訟程序即屬有重大瑕疵，並損及其他應同列為被告之
    連帶債務人之審級利益。
三、查本件被上訴人即原告於本院八十九年度促字第三五九八四號督促程序中，基於
    上訴人即被告甲○○為支票發票人、覺崑海為背書人之原因事實（支票為二紙，
    一紙面額二十五萬元、一紙面額十六萬元），以二人應連帶給付新臺幣（下同）
    四十一萬元及利息為請求標的，聲請對該二人發支付命令，除就面額二十五萬元
    支票部分，因對背書人覺崑海之請求，已逾提示期限，喪失追索權，經本院以裁
    定駁回外，其餘則依被上訴人之聲請，對甲○○、覺崑海二人發支付命令，其中
    就十六萬元及利息部分，甲○○與覺崑海應連帶給付，另二十五萬元部分由甲○
    ○單獨給付，嗣經甲○○於法定期間內對支付命令提出異議，視為起訴，甲○○
    於提出異議時，雖僅於聲明異議狀內載稱：「債務人與債權人間之債權債務關係
    ，非如債權人所述，逕依其片面指述，發予支付命令，殊屬不妥」云云，固未表
    明其異議理由是否係基於非個人關係之抗辯事由，惟甲○○嗣於視為起訴之原審
    第一審訴訟程序中，係抗辯稱：系爭支票借予覺崑海，覺崑海與原告間已和解，
    其不負付款責任等語，並提出被上訴人及覺崑海二人簽署之上載：系爭二張支票
    退票，經被上訴人「同意由覺崑海先支付十萬元，餘額三十三萬元給覺崑海分十
    期攤還」等字之切結書影本一份為證等事實，有本院八十九年度促字第三五九八
    四號卷、原審卷及原審宣示判決筆錄可稽（因原審筆錄記載過於簡略，甲○○於
    原審之抗辯事由，僅能由原審宣示判決筆錄之記載得知）。依甲○○於原審所為
    之抗辯及所提出之書證，其顯然以被上訴人原請求其與覺崑海連帶給付之票據債
    務，已因被上訴人與覺崑海間之和解契約及覺崑海之給付行為而消滅或一部消滅
    ，為抗辯及異議事由，其此一抗辯事由，顯屬非基於個人關係之抗辯，且對於原
    督促程序中之連帶債務人覺崑海形式上有利，揆諸前揭說明，甲○○原在督促程
    序中所為異議，對於覺崑海即屬必須合一確定，其異議之效力及於覺崑海，就覺
    崑海部分，亦應視為起訴，原審法院應將覺崑海同列為被告，一併審理。惟原審
    置業依法視為起訴之覺崑海部分於不論，未對與甲○○在原審訴訟程序有合一確
    定關係之覺崑海，進行合法通知及審理程序，其訴訟程序自屬有重大之瑕疵，其
    基此所為之原審判決，亦屬違背法令。為維持審級制度（就業已起訴之覺崑海部
    分），自有將原判決廢棄並發回原審法院（即本院板橋簡易庭）更為裁判之必要
    。
四、結論：本件上訴為有理由，依民事訴訟法第四百三十六條之一第三項、第四百五
    十一條第一項，判決如主文。
中      華      民      國    九十      年      四      月      六      日
~B審判長法  官  高文淵
~B      法  官  李崇豪
~B      法  官  王復生
                                臺灣板橋地方法院民事第四庭
右正本證明與原本無異
中      華      民      國    九十      年      四      月              日
~B書記官  廖宮仕


司法院資訊處製作；財團法人民間司法改革基金會備份。
